最高法院刑事判決　　　　　　　　　　　　　　　九十三年度台上字第二０三七號
　　上　 訴　 人　台灣高等法院台中分院檢察署檢察官
　　上訴人即被告　乙○○原名.
　　選 任辯護 人　張績寶律師
　　被　　　　告　甲○○
右上訴人等因被告等業務侵占案件，不服台灣高等法院台中分院中華民國九十二年十
月十五日第二審更審判決（九十二年度重上更(四)字第二一九號，起訴案號：台灣台中
地方法院檢察署八十三年度偵字第一０六０一號），提起上訴，本院判決如左：
    主  文
上訴駁回。
    理  由
一關於乙○○部分
按刑事訴訟法第三百七十七條規定，上訴於第三審法院，非以判決違背法令為理由，
不得為之。是提起第三審上訴，應以原判決違背法令為理由，係屬法定要件。如果上
訴理由狀並未依據卷內訴訟資料，具體指摘原判決不適用何種法則或如何適用不當，
或所指摘原判決違法情事，顯與法律規定得為第三審上訴理由之違法情形，不相適合
時，均應認其上訴為違背法律上之程式，予以駁回。本件上訴意旨略稱：(一)原判決認
定告訴人葉見福係於民國（下同）八十一年十一月二十九日知悉核貸款項遭乙○○侵
占，理當於知悉其財產遭人侵占時立刻索討主張權利，竟遲至八十三年六月十八日始
提出告訴，顯悖於常理，而有調查之職責未盡及判決理由不備之違誤。(二)告訴人第二
筆貸款新台幣（下同）一百五十萬元係於八十一年十月十七日由銀行職員葉純鑫（原
名葉茂盛）提領處理，是告訴人至遲應於八十一年十月十七日知悉放款金額及放款餘
額，且系爭帳戶之印章、存摺最後係由葉純鑫交付告訴人，告訴人所指伊於八十一年
十一月二十九日向陳肇順催討印章、存摺始知悉放款餘額遭侵占云云，與事實不符，
原判決有理由矛盾之違誤。(三)伊曾交付面額各為二百十萬元及一百五十萬元之本票二
紙及案外人陳郁婷（原名陳美玲）所簽面額一百五十萬元之本票一紙予告訴人，足證
伊無不法所有之意圖，原判決未予詳查，即有判決理由不備之違誤。(四)伊曾交付現金
十四萬元，共計十八萬三千八百六十元之支票三紙，以曾經洲為發票人面額各為十一
萬元、六萬五千元之支票二紙及以億達電腦資訊有限公司（下稱億達電腦公司）名義
給付之十萬元予告訴人，作為貸款之利息。乃原判決未確實調查，僅以告訴人否認有
收受現金十四萬元，及告訴人所收客票之發票日及領款日均相隔甚遠，而為不利之認
定，亦有調查之職責未盡之違誤等語。
惟查：本件原判決撤銷第一審關於乙○○部分之科刑判決，改判論處乙○○以意圖為
自己不法之所有，而侵占對於業務上所持有之物罪刑之判決。係依憑(一)乙○○對於其
受告訴人之委託而向台中商業銀行豐原分行（原名台中區中小企業銀行豐原分行）辦
理貸款，並代告訴人保管存摺、印章及至銀行提領撥入告訴人帳戶之五百九十九萬元
之事實供認不諱。(二)乙○○所供其所提領上開款項，其中清償告訴人對陳明珠之欠款
十四萬元、對林嘉福之欠款三十萬元、對黃鍵立之欠款十六萬元、對台灣銀行欠款二
十五萬元，及本件代書費、傭金四十五萬元，合計一百三十萬元等情，核與告訴人指
述情節，並經證人林嘉福供證屬實。(三)告訴人否認曾同意將其自台中商業銀行豐原分
行貸得之餘款四百六十九萬元轉貸他人充當金主。而乙○○於原審亦供述：「（問：
你說你是轉貸，那利息你如何跟他算？）當初跟他（指告訴人）說要將他的錢放貸出
去時，根本都沒有跟他談及利息的事情，當時我借錢給人家時都是一萬元三百元來計
算利息，沒有固定的利率，當時他在我家樹下與我爸聊天，我回家看見他，後來就跟
他談叫他當金主，沒有講到固定要給他多少利息，每次都是我打電話過去說要給他多
少利息」。然本件貸款餘額達四百六十九萬元之鉅，雙方均不可能輕忽行事，若告訴
人確同意以貸款餘額轉貸他人賺取利息，因事關告訴人貸款保障及二人獲利多寡，衡
情雙方於貸放款項之初，即會就所欲貸放款項之數額，利息之計算及借款人所應提供
之擔保等重要事項為明確約定，並於各次轉貸出去後，由二人明確確認已貸出金額及
計算各期應支付之利息，焉有僅由乙○○單方面決定並以電話告知應付之利息之理？
為其論罪之基礎。並敘明(一)證人陳郁婷明確證述：伊借錢之金主係員林鎮賴姓人士，
伊曾親至員林鎮交付利息予該金主，其土地遭拍賣後未取回相關憑證等語。是乙○○
顯係於侵占得手後，無力（或無意願）償還侵占金額，始將與告訴人金錢無關之陳郁
婷本票等交付告訴人以資搪塞敷衍，陳郁婷自乙○○借得之款項，實與本件告訴人金
錢無涉，不得僅因告訴人事後持有陳郁婷所簽發之本票，遽認告訴人有同意將貸款餘
款轉貸予他人充當金主以賺取利息。乙○○所辯：伊將所餘款項中之一百五十萬元貸
予陳郁婷云云，係屬事後卸責之詞，不足採信。(二)告訴人對於是否有自乙○○處收受
共計十八萬三千八百六十元之支票三紙之事實，前後雖有不符，但上開三紙支票之發
票人分別為劉崇安、蔡振邦、陳賢寬，並非乙○○所稱本案所轉貸之債務人（即陳郁
婷、林進成、尤東明、張貴蘭），有第一商業銀行台中分行八十七年一月十四日一台
中字第十八號函及所附支票正反面影本、台中市第二信用合作社八十七年一月十七日
中市二信總字第三０號函及台中市第一信用合作社八十七年二月二十一日中一信總字
第一一一號函在卷足證。自不能以上開三紙支票認定告訴人曾同意將貸款餘額轉貸予
陳郁婷、林進成、尤東明、張貴蘭四人。復參以上開三紙支票之發票日分別為八十二
年二月二日、八十二年二月十五日及八十二年二月二十七日，與乙○○領款日相隔已
久，顯係於其犯行遭發現後，經告訴人一再索討，始持三紙支票搪塞拖延。乙○○所
辯：上開三紙支票，係轉貸他人後支付告訴人之利息云云，委無足採。(三)告訴人否認
曾自乙○○處收受現金十四萬元，亦查無任何事證證明乙○○曾親自交付告訴人現金
十四萬元，再告訴人指訴：「（問：你有收到億達電腦公司的十萬元？）被告（乙○
○）的姐夫付我十萬元，因為我找不到被告的人，被告父親要我去向他女婿拿錢」、
「（問：你有收受曾經洲簽發之台中市三信成功分社八十二年四月十五日期，金額分
為十一萬及六萬五千元之支票二紙？）有的，但支票未兌現」、「（問：被告支付該
二紙支票是付利息的？）不是支付我利息的錢，因我欠銀行利息付不出錢來，就多次
向被告催討，他才還我一些些錢。」等語。復有億達電腦公司現金收據一紙存卷可查
，而上開現金收據之簽收日期為八十二年三月二十八日，該二紙支票發票日均為八十
二年四月十五日，距乙○○提領告訴人金錢時間已久，乙○○親友願以現金代其賠償
部分損失或乙○○願交付客票予告訴人，告訴人為彌補其損失，當不致無端拒收，不
能直指該十萬元現金或支票即係貸款利息。乙○○所辯：「伊另以現金十四萬元及億
達電腦公司名義給付告訴人十萬元，及以曾經洲為發票人，所簽發之台中市第三信用
合作社成功分社，帳號五五六五｜四號，面額分別為十一萬元、六萬五千元之支票二
紙交予告訴人，充作告訴人貸出款項之利息云云，洵無足採。(四)證人尤東明所證，並
不足以證明乙○○有將本件貸得之款項，借予尤東明，此外，又查無積極證據足證乙
○○有將本件告訴人貸得之款項，借予尤東明、林進成、張貴蘭等人，乙○○所辯：
伊將告訴人貸得之款項，借予案外人林進成、尤東明、張貴蘭合計二百四十萬元云云
，亦不足採信。(五)在銀行辦理貸款者，即需按月償還利息或部分本金，否則供擔保之
不動產將被銀行聲請強制執行拍賣，因乙○○遲不賠償侵占款項，告訴人為保全財產
，只得設法按月籌錢繳息。又經原審函調告訴人所有土地登記簿謄本及台灣台中地方
法院八十五年度執字第一八六八八號卷結果，告訴人於八十三年十一月七日再以前揭
土地為擔保向台中縣大甲鎮農會借款，台中商業銀行豐原分行之抵押權則於八十三年
十一月九日塗銷，台中縣大甲鎮農會並於八十五年間行使抵押權拍賣告訴人之土地。
是乙○○遲不賠償侵占款項，告訴人因而另向大甲鎮農會借款以清償其委託乙○○向
台中商業銀行豐原分行之借款，自難以此遽認告訴人曾同意乙○○將貸得之款項轉貸
他人。是乙○○所辯：伊代告訴人辦理貸款後，告訴人均按月繳交七萬餘元之利息，
嗣並清償全部債款，可證告訴人已同意轉貸云云，委無足採。(六)告訴人發現其金錢遭
侵占後，乙○○曾交付數紙票據以搪塞敷衍告訴人，乙○○之親友亦曾支付現金十萬
元賠償，已如前述，且乙○○之父陳金水並承諾預將土地過戶予告訴人供賠償，亦據
證人陳金水供證在卷。是告訴人認前揭票據或可兌現，且陳金水亦曾承諾以土地賠償
，告訴人自未必會立即提出告訴，尚難以其告訴時間與侵占時間略有間隔，遽謂乙○
○無侵占犯行。乙○○所辯：告訴人之貸款餘額如於八十一年間即遭伊侵占，告訴人
不會遲至八十三年間始提出本件告訴云云，亦無足取等理由綦詳。又告訴人始終供述
：八十一年十一月二十九日乙○○夫婦交伊活期儲蓄存款存摺，始發現貸款餘額被盜
領等語，且證人葉純鑫於第一審法院亦證稱：「印章、簿子因（告訴人）早就拿給乙
○○了，所以印章、簿子是乙○○拿給我的」。是告訴人之印章、存摺既由乙○○保
管，又證人葉純鑫提領之一百五十萬元與本件乙○○提領之五百九十九萬元無關，上
訴意旨(二)所陳，尚嫌無據，不得執以指摘據為第三審上訴之適法理由。再原判決係依
據告訴人之指訴，認定乙○○係於其侵占貸款餘額被發現後，始交付數紙票據搪塞敷
衍告訴人，乙○○所辯：伊曾交付陳郁婷所簽發面額一百五十萬元之本票及土地所有
權狀予告訴人作為轉貸款之擔保，及交付現金、支票數紙作為轉貸款之利息，係屬卸
責之詞，不足採信。是縱使乙○○事後簽發面額各二百十萬元、一百五十萬元之本票
二紙交付告訴人，亦不足推翻原判決所認定業已成立之侵占之事實，上訴意旨(三)所陳
，自不得執以指摘據為第三審上訴之合法理由。其餘上訴意旨，係就原審取捨證據自
由判斷職權之行使，徒憑自己之說詞，重為事實問題之爭執，顯與法律規定得為第三
審上訴理由之違法情形不相適合。乙○○上訴違背法律上之程式，應予駁回。
二關於甲○○部分
按刑事訴訟法第三百七十七條規定，上訴於第三審法院，非以判決違背法令為理由，
不得為之。是提起第三審上訴，應以原判決違背法令為理由，係屬法定要件。如果上
訴理由狀並未依據卷內訴訟資料，具體指摘原判決不適用何種法則或如何適用不當，
或所指摘原判決違法情事，顯與法律規定得為第三審上訴理由之違法情形，不相適合
時，均應認其上訴為違背法律上之程式，予以駁回。本件檢察官上訴意旨略稱：(一)被
告甲○○既係本件貸款之複代理人，且實際從事貸款與領款之工作，其所擔任之工作
，似非通常代理夫之日常家務，亦與一般公司行號業務員代理公司行號處理業務有間
，其將業務上受託領取之款項，未交予所委託之告訴人，竟悉數交付其夫乙○○，嗣
將貸得款項侵占而為己用，能否謂其與乙○○對於侵占犯行無犯意之聯絡與行為之分
擔，不能無疑。原判決僅以告訴人葉見福之指訴不一，即認甲○○未參與本案，資為
諭知無罪之判決，即有判決理由不備之違誤。(二)甲○○與乙○○係夫妻關係，其對於
乙○○之財務狀況應知之甚詳，其將告訴人貸得之款項，若依乙○○之指示轉作其他
用途，能否諉為不知？又原審未依法拘提乙○○，調查其他證據，審認甲○○對於乙
○○之侵占犯行，是否確不知情，遽為有利於甲○○之判決，顯有調查之職責未盡及
判決理由不備之違誤等語。
惟查：本件原判決撤銷第一審關於被告甲○○部分之科刑判決，改判諭知甲○○無罪
。已敘明審酌(一)告訴人於原審更(二)審調查時雖先指訴：「本案都是被告夫婦在辦的」
等語，惟其嗣後又改稱：「（問：甲○○有無幫陳肇順處理？）我不知道，我都是交
給陳肇順去處理的，錢也是陳肇順拿去」等語，於原審本次審理時亦陳稱：「我是委
託乙○○辦理，沒有委託甲○○」。告訴人之指訴前後矛盾，應以事後連續所陳「都
是交給乙○○去處理」、「我是委託乙○○辦理」等一致之情，較為可採。(二)依卷附
告訴人與乙○○所立之同意書上載明「借方（委託人）葉見福；代辦人：陳肇順。」
，「請陳肇順辦理抵押權……，放款當日於豐原市○○路分行、中小企業銀行之帳戶
存款簿及印章或取款條，交由陳肇順保管」。足見告訴人係委託乙○○辦理抵押貸款
，其委任關係僅存於告訴人與乙○○間，而與甲○○無涉。至本案告訴人據以辦理抵
押之土地登記申請書載明：「土地登記案之申請，委託乙○○代理，副代理人甲○○
，委託人（即告訴人）確為登記標的物之權利人，如有虛偽不實，本代理人（即乙○
○）及複代理人願負法律責任」等語，可知本件抵押貸款，係由告訴人委託乙○○代
理辦理後，再由乙○○製作該土地登記申請書，因乙○○為送件之需，而委託其妻甲
○○為其複代理人，幫助其送件至地政事務所辦理本件抵押權設定登記手續，應可認
定。是甲○○所辯：送件的人都是複代理人，是伊夫寫好後蓋上伊印章，由伊送件至
地政事務所，非告訴人委任伊等語，尚屬可信。從而告訴人據以辦理抵押之土地登記
申請書申請人欄內，雖載明甲○○為副代理人等字句，僅能認甲○○係辦理抵押登記
之複代理人，不能逕以此作為甲○○涉有本件業務侵占及背信犯行之積極佐證。(三)甲
○○雖於偵查中自承：「因他（指告訴人）印章、存摺都放在我這裡，他委託我去領
的，陳肇順未去領錢」等語，惟其嗣後於法院審理時則供稱：「（問：本案你有無參
與？）沒有，我只是幫忙送件而已，實際上資料是我先生在辦」、「我先生沒有空，
我會去跑腿幫他的忙去領錢，但是他們的交涉細節、情形我不清楚」、「（問：為何
偵查中你說存摺、印章都放在你那裡，由你去領錢？）我要去領錢，存摺、印章當然
放我那裡，領回來後存摺、印章就還他們了。」、「（問：那些錢哪裡去了？）他們
決定要將錢匯到那裡或者要匯給誰，都是他們決定的，他們的協調我沒有參與所以我
不知道，我只代勞匯錢而已」等語。是本案縱或甲○○確持有告訴人之存摺及印章，
並前往銀行提領金錢，惟尚難執此遽認甲○○有共犯本件侵占罪犯行，仍應有其他積
極證據以佐。乙○○係從事代書業務，就其業務委由其妻佐理而代為登載、遞件或提
領款項，實為社會常情恆有之事，本件甲○○雖代乙○○至銀行提領告訴人款項，然
嗣後乙○○起意侵占該筆款項，並無積極證據足認甲○○知情而與乙○○共犯本件侵
占犯行，尚難僅憑甲○○於偵查中供承領款一節，遽認甲○○與乙○○有犯意之聯絡
及行為之分擔等理由綦詳。又乙○○始終否認有侵占犯行，自無從拘提乙○○調查甲
○○對於乙○○之侵占犯行，有犯意之聯絡而參與其事，上訴意旨(二)所陳亦難遽指即
有違背調查證據必要性之違法。其餘上訴意旨，係就原審取捨證據自由判斷職權之行
使，執與原判決相異之價值判斷，重為事實問題之爭執，顯與法律規定得為第三審上
訴理由之違法情形，不相適合。檢察官上訴違背法律上之程式，應予駁回。又本件雖
屬刑事訴訟法第三百七十六條第三、五款所列案件，惟於刑事訴訟法修正前，原得上
訴於第三審法院，且已繫屬於法院，依刑事訴訟法施行法第五條第一項規定，仍應依
修正前之法定程序終結之，附此敘明。
據上論結，應依刑事訴訟法第三百九十五條前段，判決如主文。
中　　　華　　　民　　　國　　九十三　　年　　　四　　　月　　二十二　　日
                              最高法院刑事第十庭
                                  審判長法官  呂　潮　澤
                                        法官  白　文　漳
                                        法官  吳　昆　仁
                                        法官  孫　增　同
                                        法官  吳　昭　瑩
      右正本證明與原本無異
                                              書  記  官
中　　　華　　　民　　　國　　九十三　　年　　　四　　　月　　二十六　　日
                                                                        Ｑ
